臺灣高等法院民事判決
111年度上易字第186號
上  訴  人  何崇德  
被上訴人    林亭彣  

上列當事人間請求損害賠償事件，上訴人對於中華民國110年12
月6日臺灣新北地方法院110年度訴字第972號第一審判決提起上
訴，本院於111年9月21日言詞辯論終結，判決如下：
    主      文
上訴駁回。
第二審訴訟費用由上訴人負擔。
    事實及理由
一、被上訴人主張：上訴人為伊之前夫，兩造前於本院106年度
    家上字第318號請求子女監護權等事件成立和解，伊得於每
    月第一、三週，週六上午10時起，至未成年子女何平○、何
    立○（姓名、年籍資料均詳原審卷203頁）住處接二子外出，
    照顧至翌日下午7時前再送回上訴人住處。另伊曾經原法院
    以105年度家護字第2176號（下稱2176號）裁定核發通常保
    護令，命上訴人不得對伊為騷擾、跟蹤等不法侵害行為，復
    經原法院以108年度家護聲字第26號（下稱26號）延長保護
    令至民國110年3月30日止。伊於109年3月7日上午至被上訴
    人住處欲行使會面交往權未果，嗣伊於同日上午11時在新北
    市板橋區區運路及新站路口處，遇見上訴人之女友魏嘉萱攜
    同何立○外出用餐，伊欲行使會面交往權，竟遭魏嘉萱拒絕
    並聯絡上訴人到場。詎上訴人到場後，違反上開保護令且基
    於公然侮辱及意圖散布於眾之誹謗故意，不斷對伊辱駡：「
    妳這個太賤了」、「妳這個變態」、「家暴慣犯」、「妳拿
    刀砍過我」、「拿刀砍我，105年9月17日妳敢否認，開庭妳
    就死定了，妳敢否認105年9月17日妳有沒有拿刀砍我」、「
    109年9月17號拿刀砍人的家暴慣犯」、「妳2月1號還偷走2
    把傘」、「她剛綁架我兒子」等，足以毀損伊名譽之不實言
    論，且吆喝路人前來圍觀，稱：「大家來看！家暴慣犯就是
    這一位！絕對沒有誣賴妳！」、「家暴慣犯！拿刀砍人的家
    暴慣犯！大家趕快來看！還敢綁架我兒子！」、「妳就死定
    了」、「妳算哪根蔥啊」等語，造成伊之社會評價受損，名
    譽及精神上均受侵害。爰依民法第184條第1項前段、第195
    條規定請求上訴人損害賠償，並聲明：㈠上訴人應給付伊15
    萬元及自110年5月7日起至清償日止，按年息5％計算之利息
    。㈡願供擔保，請准宣告假執行(原審就上開部分為被上訴人
    勝訴判決，並諭知得假執行，及上訴人供擔保後得免為假執
    行；另駁回被上訴人其餘85萬元本息請求，被上訴人就其敗
    訴部分未上訴，下不贅述）。
二、上訴人則以：被上訴人於109年3月7日未依和解內容準時在
    上午10時至伊住處接小孩，伊有理由相信被上訴人已放棄當
    日探視權利。被上訴人於當日埋伏在伊住處附近土地公廟旁
    ，為半路攔阻小孩之騷擾不法行為，致小孩心生畏懼，被上
    訴人之行為顯可歸責。伊因被上訴人長期精神凌虐，且自10
    9年1月至3月未給付扶養費，因聯繫不到小孩而來電騷擾，
    對伊涉犯刑法第305條恐嚇罪，並假借探視小孩機會竊取伊
    之摺疊傘等行為，致伊精神狀態不穩定，伊當日到場後情緒
    激動，始有過當言語反應。伊係基於自衛、自辯及保護小孩
    合法權利而為善意發表言論，自無誹謗之主觀故意。又伊當
    日雖稱「妳死定了」、「妳算哪根蔥」等語，僅為表達被上
    訴人罪證確鑿及無資格半路接小孩之意，並無施以精神上不
    法侵害之故意，且被上訴人為家暴慣犯，伊遭受家暴行為後
    ，係合理情緒反應，以最簡單方式驅離被上訴人，依民法第
    149條、第150條、第225條規定及誠信原則，自無需負損害
    賠償責任等語，資為抗辯，其上訴聲明：㈠原判決不利於上
    訴人之部分廢棄。㈡上開廢棄部分，被上訴人在第一審之訴
    及其假執行之聲請均駁回。
三、本院得心證理由：
  ㈠上訴人係被上訴人之前夫，屬於家庭暴力防治法第3條第1款
    所定之家庭成員。上訴人前因實施家庭暴力事件，經原法院
    核發第2176號通常保護令，命上訴人不得對被上訴人實施身
    體或精神上不法侵害行為；不得對被上訴人為騷擾、跟蹤行
    為；上訴人應遠離被上訴人經常出入場所、工作場所、就讀
    學校至少100公尺。嗣經原法院第26號裁定延長上開保護令
    期間至110年3月30日止。又上訴人於109年3月7日因違反上
    開保護令，經原法院以109年度易字第798號判處拘役50日，
    得易科罰金等情，業經原審調取上開刑事卷查核屬實（上開
    判決書見原審卷13至27頁），堪信為真實。
  ㈡被上訴人主張上訴人於109年3月7日在新北市板橋區區運路、
    新站路口處，不斷對其辱駡：「妳這個太賤了」、「妳這個
    變態」、「家暴慣犯」、「妳拿刀砍過我」、「拿刀砍我，
    105年9月17日妳敢否認，開庭妳就死定了，妳敢否認105年9
    月17日妳有沒有拿刀砍我」、「109年9月17號拿刀砍人的家
    暴慣犯」、「妳2月1號還偷走2把傘」、「她剛綁架我兒子
    」等，足以毀損伊名譽之不實言論，且吆喝路人前來圍觀，
    稱：「大家來看！家暴慣犯就是這一位！絕對沒有誣賴妳！
    」、「家暴慣犯！拿刀砍人的家暴慣犯！大家趕快來看！還
    敢綁架我兒子！」、「妳就死定了」、「妳算哪根蔥啊」等
    言論一節，業據其提出當日錄影光碟及兩造對話錄音譯文為
    證（原審卷31至39頁），足認被上訴人之上開主張，洵屬有
    據。
  ㈢按民法上名譽權之侵害非即與刑法之誹謗罪相同，名譽有無
    受損害，應以社會上對個人評價是否貶損作為判斷之依據，
    苟其行為足以使他人在社會上之評價受到貶損，不論其為故
    意或過失，均可構成侵權行為，其行為不以廣佈於社會為必
    要，僅使第三人知悉其事，亦足當之。又發表之言論，倘行
    為人之言論足以貶損他人之社會評價而侵害他人名譽，若其
    言論為陳述事實，而未能證明所述事實為真實或有相當理由
    確信其為真實；若為意見表達，而非屬對於可受公評之事，
    善意發表適當之評論，構成故意或過失侵害他人之名譽，仍
    應負侵權行為損害賠償責任。經查：
    ⒈上訴人使用「妳這個太賤了」、「妳這個變態」、「家暴
      慣犯」、「妳拿刀砍過我」、「拿刀砍我，105年9月17日
      妳敢否認，開庭妳就死定了，妳敢否認105 年9月17日妳
      有沒有拿刀砍我」、「109年9月17號拿刀砍人的家暴慣犯
      」、「妳2月1號還偷走2把傘」、「她剛綁架我兒子」、
      「大家來看！家暴慣犯就是這一位！絕對沒有誣賴妳！」
      、「家暴慣犯！拿刀砍人的家暴慣犯！大家趕快來看！還
      敢綁架我兒子！」等詞句，而所謂「賤」、「變態」、「
      家暴慣犯」、「偷」等係指他人行為輕浮、低下、性格扭
      曲變異、違法竊取財物及具有暴力傾向，依一般社會通念
      ，客觀上足以貶損被上訴人之名譽及社會評價，而上訴人
      為上述評論時，並無客觀證據足證所評論者為真，亦非可
      受公評情事，且被上訴人非公眾人物，核與公共利益無涉
      ，是上訴人係以毀損被上訴人之名譽為目的，即非以善意
      發表適當之言論甚明。被上訴人主張其名譽權因此而受有
      侵害一節，應屬可信。
    ⒉上訴人於行為時一再陳稱「妳有保護令，走開！我也聲請
      保護令了」、「有保護令又怎樣」等語（原審卷34至35頁
      譯文），足認上訴人行為時知悉原法院所核發之通常保護
      令仍屬有效，其於上開公共場所除對被上訴人稱：「妳就
      死定了」、「105年9月17號，妳敢否認，開庭妳就死定了
      」及不斷以前述貶抑性言詞辱駡被上訴人外，甚至吆喝路
      人圍觀，堪認上訴人之上開言詞及行為已造成被上訴人精
      神上相當大壓力，是被上訴人主張上訴人違反上開保護令
      ，且不法侵害其精神健康，亦屬有據。
    ⒊上訴人抗辯被上訴人未依和解筆錄所約定之時間與地點執
      行其會面交往權，竟於90分鐘後在街道上攔截何立○，違
      反誠信原則，其依民法第225條規定正當拒絕被上訴人之
      探視權等語。然被上訴人依前揭和解內容，得於每月第一
      、三週，週六上午10時起，至未成年子女何平○、何立○住
      處接二子外出，照顧至翌日下午7時前再送回上訴人住處
      ，業如前述，是每月第一、三週，週六上午10時起迄翌日
      下午7時止，均屬於被上訴人得與未成年子女會面交往之
      時間，並非被上訴人延遲接走何平○、何立○，即喪失當次
      會面交往權利。又父母之一方對未成年子女之會面交往權
      ，係使未能取得法定監護權，或未實際照顧未成年子女之
      父或母有機會與未成年子女單獨相處，得以行使其親權，
      未成年子女亦得享有非實際照顧父或母之關愛，核屬親權
      內涵之一部分，此與民法第225條規定旨在衡平債之關係
      中，因不可歸責於債務人事由，致給付不能時，債務人免
      為給付義務，二者本質不同，上訴人以被上訴人遲延接走
      小孩為由，拒絕被上訴人執行會面交往權，進而合法化其
      個人之上開辱駡行為，顯係對「會面交往權」有所誤會。
      是縱使被上訴人在街道上欲將何立○接走，令上訴人來不
      及反應，上訴人以上開不雅言詞辱駡被上訴人，仍欠缺正
      當理由。上訴人復提出「新北市政府兒童及少年保護個案
      安置期間申請會面探視」規定暨同意書為證（本院卷155
      頁），抗辯探視者若無故遲到30分鐘以上者，執行機關將
      取消該次會面交往，並納入下次申請會面交往之評估依據
      ，足認被上訴人遲延90分鐘，已喪失會面交往權等語。然
      上開規範係新北市政府於兒童及少年保護個案安置期間，
      對於親權人申請會面探視所為之規定，與本件被上訴人係
      依兩造成立之和解契約，行使未成年子女之會面交往權不
      同，上開規定不能比附援引，是上訴人此之抗辯，亦不可
      採。
　　⒋上訴人辯稱被上訴人半路攔截何立○之行為，已侵害其法定
      監護權及何立○之人身自由權，面對可能持刀施暴者，其
      上開行為純係基於自衛及保護小孩，依民法第149條、第1
      50條第1項不負損害賠償責任等語。然上訴人之上開不雅
      詞句係對被上訴人之人格為難堪、充滿偏見之嘲諷及辱罵
      ，意在貶損被上訴人之人格及名譽，並非就被上訴人對何
      立○之行為是否適當為談論，難認上訴人係為保護何立○之
      人身安全，始以上開不雅言詞辱駡被上訴人。況上訴人曾
      告訴被上訴人於當日之行為涉犯刑法第304條第2項、第1
      項之強制未遂罪嫌，業經臺灣新北地方檢察署（下稱新北
      地檢署）檢察官勘驗上訴人所提供之當日影片，僅見被上
      訴人蹲下牽著幼童何立○之右手，無論被上訴人或何立○之
      神情均無任何恫嚇或恐懼之情，難認被上訴人有何強制犯
      行，而以109年6月20日109年度偵字第21410號處分書處分
      不起訴在案，有該不起訴處分書可參（原審卷29至30頁）
      ，益證上訴人抗辯為保證幼兒人身安全云云，難以採信。
      又被上訴人為幼童何立○之母，其於得會面交往期間，在
      公共場所遇見上訴人之女友魏嘉萱攜同何立○，旋即上前
      欲行使會面交往權，衡情並非對何立○為不利行為，被上
      訴人對上訴人亦無任何現時不法侵害，而有正當防衛或緊
      急避難情形，是上訴人抗辯依民法第149條、第150條規定
      ，不負侵權責任云云，均非可取。
　　⒌上訴人再主張被上訴人於105年9月17日拿刀欲砍殺伊一節
      ，足證被上訴人係家暴慣犯等語，並提出新北地檢署105
      年度偵字第31563號家庭暴力防治案105年11月18日偵訊筆
      錄為證（本院卷157頁）。然查，上訴人曾告訴被上訴人
      之上開行為涉犯刑法第305條恐嚇罪嫌，被上訴人於偵訊
      時陳述：其於上開時間在上訴人之母謝梅英位於新北市○○
      區○○路000巷00號4樓住處內與上訴人發生爭執，有手持菜
      刀，但當日係兩造欲協商離婚事宜，因上訴人一直衝到其
      面前，且態度很兇，其始至廚房拿菜刀握在胸前，並未向
      上訴人揮舞，嗣其胞姊過來奪走菜刀，交給上訴人之母謝
      梅英，謝梅英再將菜刀放回廚房等語（見上開偵查卷32頁
      正、背面、本院卷158頁），即否認有恐嚇行為，參以上
      訴人於偵訊稱：當日係欲協商離婚事宜，兩造在客廳互相
      指責，情緒激動，被上訴人到廚房去拿菜刀，回到客廳要
      所有人坐好聽她說話，被上訴人當時應是想控制局面，之
      後被上訴人之胞姊跟謝梅英將菜刀搶下等語（見上開偵查
      卷67頁背面），則依上訴人上開證述內容，被上訴人當時
      雖手持菜刀，惟其目的係欲在場所有人聽其陳述心聲，並
      無向上訴人作勢揮砍之舉動，自難認被上訴人有何家暴慣
      犯情事。上開偵查案件亦認被上訴人無恐嚇之主觀犯意，
      或對上訴人為具體惡害之通知，核與恐嚇罪之構成要件不
      合，且上訴人亦具狀表示撤回告訴，而以新北地檢署105
      年12月6日105年度偵字第31563號處分書處分不起訴在案
      ，業據本院調閱上開偵查卷查明屬實。是上訴人抗辯其稱
      被上訴人為家暴慣犯係事實云云，殊非可取。
　　㈣從而，上訴人以上開具有輕蔑、貶抑詞句辱罵被上訴人，
      依社會一般通念，足使被上訴人之社會評價受到貶損，其
      名譽權及精神上健康均遭受不法侵害，已構成侵權行為。
四、按因故意或過失，不法侵害他人之權利者，負損害賠償責任
    ；另不法侵害他人之身體、健康、名譽、自由、信用、隱私
    、貞操，或不法侵害其他人格法益而情節重大者，被害人雖
    非財產上之損害，亦得請求賠償相當之金額。民法第184條
    第1項前段、第195條第1項本文分別定有明文。又按不法侵
    害他人之人格權，被害人受有非財產上損害，請求加害人賠
    償相當金額之慰撫金時，法院對於慰撫金之量定，應斟酌實
    際加害情形、所造成之影響、被害人所受精神上痛苦之程度
    、雙方之身分、地位、經濟狀況及其他各種情形，以核定相
    當之數額（最高法院47年台上字第1221號、51年台上字第22
    3 號及76年台上字第1908號判例意旨可參）。查上訴人之上
    開行為侵害被上訴人之名譽權及精神健康權，被上訴人依前
    揭規定請求上訴人賠償相當金額之慰撫金，於法有據。另被
    上訴人目前無工作，於109年間係在公司擔任一般行政人員
    ，當時名下有房屋，目前已處分，其於109年名下有數筆股
    利及薪資所得合計427,427元；上訴人陳述自109年迄今均處
    於無業狀態（本院卷162頁），其於109年仍有股利、薪資所
    得合計1萬7,570元，經原審依職權調取兩造之稅務電子閘門
    財產所得調件明細表（外放限制閱覽卷）。是本院審酌兩造
    之身分、地位、財產狀況、上訴人之不法行為態樣及被上訴
    人精神上所承受痛苦等一切程度，而認原審酌定被上訴人得
    請求慰撫金15萬元，為適當公允。上訴人雖抗辯原審酌定慰
    撫金15萬元不符比例原則云云，然本件侵權行為時地係於10
    9年3月7日上午11時，在新北市板橋區區運路及新站路口處
    之公共場所，當時為日間，且接近中午，街道上隨時均有人
    流經過，被上訴人僅欲探視小孩，出自人倫天性，並無違法
    之處，且對上訴人亦無不法侵害行為，上訴人除不斷以前述
    貶抑性言詞辱駡被上訴人外，甚至吆喝路人圍觀，未反思以
    理性態度解決兩造之爭議，堪認上訴人之上開言詞及行為已
    造成被上訴人精神上承受相當大痛苦，是原審酌定慰撫金為
    15萬元，難認有違反比例原則，上訴人此之抗辯，殊無可取
    。
五、綜上所述，被上訴人依民法第184條第1項前段、第195條第1
    項規定，請求上訴人應給付15萬元，及自110年5月7日（即
    民事起訴狀繕本送達翌日，該繕本於110年4月26日寄存送達
    ，送達證書見原審卷105頁，於110年5月6日生合法送達效力
    ）起至清償日止，按年息5％計算之利息，為有理由，應予准
    許。從而原審為上訴人敗訴之判決，並諭知被上訴人得假執
    行，及上訴人供擔保後得免為假執行，核無不合。上訴論旨
    指摘原判決不當，求予廢棄改判，為無理由，應駁回上訴。
六、本件事證已臻明確，兩造其餘之攻擊或防禦方法及所用之證
    據，經本院斟酌後，認為均不足以影響本判決之結果，爰不
    逐一論列，附此敘明。
七、據上論結，本件上訴為無理由，爰判決如主文。
中　　華　　民　　國　　111 　年　　9 　　月　　30　　日
                    民事第五庭   
                        審判長法  官  賴劍毅
                              法  官  陳君鳳
                              法  官  呂淑玲
正本係照原本作成。
不得上訴。
中　　華　　民　　國　　111 　年　　10　　月　　3 　　日
　　　　　　　　　　　　　    書記官  陳柏惟